---
title: "relatorio"
output: html_document
date: "2025-09-30"
---

```{r setup, include=FALSE}
knitr::opts_chunk$set(echo = TRUE)
```



```{r libs, include=FALSE}
library(tidyquant)
library(dplyr)
library(httr)
library(tidyr)
library(jsonlite)
library(ggplot2)
library(plotly)
library(purrr)
library(ROI)
library(ROI.plugin.quadprog)
library(ROI.plugin.glpk)
library(PortfolioAnalytics)
library(xts)
library(scales)
```

```{r param}
#Aqui definimos o corte de dados que incluiremos no DataFrame.
data_inicio <- as.Date("2016-01-04")
data_fim <- as.Date("2025-09-30")
```

Para nossos ativos de renda variável, tomaremos os índices IBOV, SP500, para manter possível a montagem de uma carteira do investidor, utilizaremos um ETF correspondente a cada um dos índices. Incluiremos ainda as top 16 ações com mais peso no IBOV, uma vez que são empresas consolidadas e que tem liquidez suficiente para montar grandes posições.

```{r rv}
#Lista dos tickers pesquisados, top16 do IBOV + ETFs de SP500 e IBOV
tickers_rv<- c(
  "IVVB11.SA",
  "BOVA11.SA",
  "VALE3.SA",
  "ITUB4.SA",
  "PETR4.SA",
  "ELET3.SA",
  "BBDC4.SA",
  "SBSP3.SA",
  "B3SA3.SA",
  "BPAC11.SA",
  "ITSA4.SA",
  "BBAS3.SA",
  "EMBR3.SA",
  "WEGE3.SA",
  "ABEV3.SA",
  "EQTL3.SA",
  "RDOR3.SA",
  "RENT3.SA"
)

baixar_dados_yf <- function(tickers, data_inicio, data_fim) {

  # Usaremos tq_get para baixar todos os dados brutos de uma só vez
  dados_brutos <- tq_get(tickers,
                         get  = "stock.prices",
                         from = data_inicio,
                         to   = data_fim) %>%
                  select(symbol, date, close)
  
  #Aproveitando, trocaremos os nomes dos tickers de volta para o padrão B3.
  dados_limpos <- dados_brutos %>%
    mutate(symbol = sub("\\.SA$", "", symbol))
  
  # Montando nosso dataframe:
  resultado_yf <- dados_limpos %>%
    select(date, symbol, close) %>%
    pivot_wider(names_from = symbol, values_from = close) %>%
    arrange(date)
  
  return(resultado_yf)
}

dados_yf <- baixar_dados_yf(tickers = tickers_rv, 
                                     data_inicio = data_inicio, 
                                     data_fim = data_fim)

# Visualizar as últimas 5 linhas do dataframe resultante
print(tail(dados_yf, 5))

```

Para diversificação da nossa carteira, incluiremos também o BTC. No entanto ele é cotado em dólar então já contruiremos o df convertendo pelo câmbio de mercado.
```{r btc}
baixar_btc_em_reais <- function(data_inicio, data_fim) {

  
  # Dados do BTC
  btc_usd <- tq_get("BTC-USD",
                             get  = "stock.prices",
                             from = data_inicio,
                             to   = data_fim) %>%
                select(symbol, date, close)
  
  cambio_brl <- tq_get("BRL=X",
                       get  = "stock.prices",
                       from = data_inicio,
                       to   = data_fim) %>%
                select(date, cambio_taxa = close)
  
  #Juntaremos os dataframes usando inner_join, dessa forma removeremos os dias onde o BTC é o cotado mas o mercardo brasileiro não opera, facilitando o passo futuro de juntar com o DF de ações.

 dados_combinados <- inner_join(btc_usd, cambio_brl, by = "date")
                             
  #Convertando o preço de fechamento do BTC
  btc_convertido <- dados_combinados %>%
    mutate(
      BTC    = close * cambio_taxa,
    ) %>%
    # Seleciona e reordena as colunas para o resultado final
    select(date, BTC)
  
  return(btc_convertido)
}

dados_btc_brl <- baixar_btc_em_reais(data_inicio, data_fim)

# Visualizar as últimas 5 linhas do resultado
print(tail(dados_btc_brl, 5))
```
Por fim, o último ativo que comporá nosso portfolio será o CDI, que trataremos também como nossa taxa livre de risco, optamos por incluí-lô já que todo portfolio equilibrado tem uma mistura de ativos arriscados com a taxa livre de risco.
```{r cdi}
baixar_cdi_direto <- function(data_inicio, data_fim) {

  # Formatando as datas para dd/MM/yyyy
  data_inicio_formatada <- format(data_inicio, "%d/%m/%Y")
  data_fim_formatada <- format(data_fim, "%d/%m/%Y")
  
  # Montaremos a URL da API manualmente pois tive alguns problemas usando o "rbcb"
  url_api <- modify_url("https://api.bcb.gov.br/dados/serie/bcdata.sgs.11/dados",
                        query = list(formato = "json",
                                     dataInicial = data_inicio_formatada,
                                     dataFinal = data_fim_formatada))
  
  # Usando jsonlite para baixar e converter os dados
  dados_brutos <- fromJSON(url_api)
  
  # Processando os dados
  dados_cdi <- dados_brutos %>%
    mutate(
      TAXA_P = as.numeric(gsub(",", ".", valor)), # Troca vírgula por ponto
      date = as.Date(data, format = "%d/%m/%Y")
    ) %>%
    mutate(FATOR_DIARIO = 1 + (TAXA_P / 100)) %>%
    select(date, FATOR_DIARIO)
  
  return(dados_cdi)
}
dados_cdi <- baixar_cdi_direto(data_inicio, data_fim)
```
Agora, montaremos um dataframe com o retorno de todos os nossos ativos, para facilitar nossas etapas posteriores de análise.
```{r dataframe}
#Primeiro, vamos usar as funções que criamos para construir nossas variáveis, primeiramente, aproveitaremos os resultados que usamos para testar as funções.
df_precos_rv <- dados_yf
df_precos_btc <- dados_btc_brl
df_fator_cdi <- dados_cdi


# Calculando os retornos percentuais:
# Para RV
df_retornos_rv <- df_precos_rv %>%
  mutate(across(
    .cols = -date,
    .fns = ~(. / lag(.) - 1),
    .names = "{.col}"
  ))

# Retorno para o BTC
df_retorno_btc <- df_precos_btc %>%
  mutate(BTC = (BTC / lag(BTC) - 1))

# Retorno para o CDI
df_retorno_cdi <- df_fator_cdi %>%
  mutate(CDI = FATOR_DIARIO - 1) %>% 
  select(date, CDI)

# Criamos uma lista com os 3 dataframes
lista_de_retornos <- list(df_retornos_rv, df_retorno_btc, df_retorno_cdi)

# Usamos 'reduce' com 'full-join' para juntar todos os dataframes da lista, sem eliminar as datas que tem NA para algum dos ativos, uma vez que tivemos IPOs depois da data_inicio, um "inner-join" reduziria demais nosso dataframe.
df_retornos <- reduce(lista_de_retornos, function(x, y) full_join(x, y, by = "date")) %>%
  # Garantindo a ordenação por data
  arrange(date) %>%
  # Removendo a primeira linha
  filter(row_number() > 1) 

head(df_retornos)
```
Enquanto os retornos são a forma ideal de vizualizar a rentabilidade de um portfólio, os log retornos permitem garantem uma distribuição que se aproxima da normal, e permitem  uma abordagem aditiva, tendo como resultado estatísticas melhores. Dessa forma, para usaremos os log retornos para nossa etapa de análise técnica.
```{r}
df_log_retornos <- df_retornos %>%
  mutate(across(
    .cols = -date, # Todas as colunas menos "date"
    .fns = ~log(1 + .), #Log de 1 + retorno percentual
    .names = "{.col}" # Mantém o mesmo nome da coluna
  ))

print(head(df_retornos))
```
Para montar a carteira do investidor, primeiramente eliminaremos os ativos com os piores Índices de Sharpe. Como o CDI é a taxa livre de risco, não será possível calcular o Sharpe do mesmo e iremos incluí-lo como padrão, uma vez que a carteira ideal é aquela que equilibra investimentos de risco com o ativo livre de risco. Nesta primeira etapa plotaremos o gráfico dos Índices de Sharpe, os 15 ativos com os piores Sharpes serão eliminados para a próxima etapa.

```{r}
#Primeiramente, calculamos o média do retorno livre de risco
log_retorno_medio_cdi <- mean(df_log_retornos$CDI, na.rm = TRUE)

# Calculando Sharpe dos outros ativos
indices_sharpe_log <- df_log_retornos %>%
  # Removendo o CDI, já que não é possível calcular o Sharpe da taxa livre de risco
  select(-CDI) %>%
  pivot_longer(cols = -date, names_to = "ativo", values_to = "log_retorno") %>%
  # Removendo NAs
  na.omit() %>%
  group_by(ativo) %>%
  
  # Calculando os parâmetros:
  summarise(
    log_retorno_medio = mean(log_retorno),
    desvio_padrao_log = sd(log_retorno)
  ) %>%
  mutate(
    # Fórmula do Sharpe Anualizado
    sharpe_ratio_log = ((log_retorno_medio - log_retorno_medio_cdi)*252) / (desvio_padrao_log * sqrt(252))
  )

#Separandos os ativos com os melhores Sharpes
top_4_ativos <- indices_sharpe_log %>%
  # Ordena o dataframe em ordem decrescente
  arrange(desc(sharpe_ratio_log)) %>%
  # Pega as 9 primeiras linhas
  slice_head(n = 4) %>%
  # Extrai apenas a coluna 'ativo'
  pull(ativo)

# Criamos um vetor com as colunas que manteremos
colunas_mant <- c("date", top_4_ativos, "CDI")

# Filtrando o dataframe
df_top_sharpe <- df_log_retornos %>%
  select(all_of(colunas_mant))

head(df_top_sharpe)

#Gráfico de Barras dos Sharpes
grafico_estatico_log <- ggplot(indices_sharpe_log, aes(x = reorder(ativo, sharpe_ratio_log), 
                                                      y = sharpe_ratio_log,
                                                      text = paste("Ativo:", ativo, "\nSharpe (Log):", round(sharpe_ratio_log, 2)))) +
  geom_col(aes(fill = sharpe_ratio_log > 0)) +
  coord_flip() +
  scale_fill_manual(values = c("TRUE" = "darkgreen", "FALSE" = "orangered"), guide = "none") +
  labs(
    title = "Índice de Sharpe Anualizado (Baseado em Log Retornos)",
    x = "Ativo",
    y = "Índice de Sharpe (Log)"
  ) +
  theme_minimal()

# Convertendo para interativo
grafico_interativo_log <- ggplotly(grafico_estatico_log, tooltip = "text") %>%
  layout(showlegend = FALSE)

grafico_interativo_log
```
Agora encontraremos a carteira ótima, com os 4 ativos com o melhores Sharpes + o CDI (taxa livre de risco). Definiremos um investimento Mínimo de 10% e máximo de 40% por ativo, para evitar exposição excessiva a ativos específicos.

```{r}

# Primeiro converteremos para o formato "xts" que funciona melhor com os pacotes de análise financeira
retornos_xts_5 <- xts(df_top_sharpe[,-1], order.by = df_top_sharpe$date)

# Vetor de nomes
nomes_dos_5_ativos <- colnames(retornos_xts_5)

# Definindo o portfolio
port_spec_5_ativos <- portfolio.spec(assets = nomes_dos_5_ativos)

# Restrições:

#Gastar tudo
port_spec_5_ativos <- add.constraint(portfolio = port_spec_5_ativos, type = "full_investment")
#Sem "shorts"
port_spec_5_ativos <- add.constraint(portfolio = port_spec_5_ativos, type = "long_only")


#Diversificação
port_spec_5_ativos <- add.constraint(portfolio = port_spec_5_ativos,
                                  type = "box",
                                  min = 0.10, 
                                  max = 0.40) 

# Maximizando o retorno
port_spec_5_ativos <- add.objective(portfolio = port_spec_5_ativos,
                                    type = "return",
                                    name = "mean")
#Minimizando o risco
port_spec_5_ativos <- add.objective(portfolio = port_spec_5_ativos,
                                     type = "risk",
                                     name = "StdDev")

#Otimização:
carteira_otima_5_risco <- optimize.portfolio(R = retornos_xts_5,
                                             portfolio = port_spec_5_ativos,
                                             optimize_method = "ROI",
                                             trace = FALSE)

pesos_otimizados <- carteira_otima_5_risco$weights

```

Vamos rodar um backtest para comparar o desempenho da carteira ótima com uma carteira genérica que aloca igualmente nos 20 ativos. Criaremos nosso segundo gráfico comparando o retorno da nossa carteira otimizada com o retorno da carteira genérica com 20 ativos.

```{r retornos das carteiras}
#Vetrores de nomes dos ativos que usaremos no tratamento das bases:
nomes_otimizados <- names(pesos_otimizados)
nomes_benchmark_20 <- setdiff(colnames(df_retornos), "date")

# DF do Backtest
df_retornos_backtest <- df_retornos %>%
  filter(date >= as.Date("2022-01-01") & date <= as.Date("2025-09-30"))
# Retorno da carteira otimizada
retornos_otimizada <- as.matrix(df_retornos_backtest[, nomes_otimizados]) %*% pesos_otimizados
# Retornos da carteira genérica
retornos_peso_igual_20 <- rowMeans(df_retornos_backtest[, nomes_benchmark_20], na.rm = TRUE)
# Juntaremos tudo em um Dataframe para tratarmos os dados de forma unificada
df_retornos_carteiras <- tibble(
  date = df_retornos_backtest$date,
  Otimizada = as.numeric(retornos_otimizada),
  `Peso Igual (20 Ativos)` = retornos_peso_igual_20
)

#Tratando o dataframe:
df_desempenho_acumulado <- df_retornos_carteiras %>%
  # Pivota para o formato longo
  pivot_longer(cols = -date, names_to = "Carteira", values_to = "Retorno_Diario") %>%
  # Precisamos remover todos os NA e NaN pois na fórmula do "cumprod" estes gerarão um erro que será carregado
  filter(!is.na(Retorno_Diario) & !is.nan(Retorno_Diario)) %>%
  # Agrupamos por carteira
  group_by(Carteira) %>%
  # Calculamos o rendimento acumulado
  mutate(Valor_Acumulado = cumprod(1 + Retorno_Diario)) %>%
  ungroup()

# Montagem do gráfico de comparação
grafico_comparativo <- ggplot(df_desempenho_acumulado, aes(x = date, y = Valor_Acumulado, color = Carteira, group = Carteira)) +
  geom_line(linewidth = 1) +
  labs(
    title = "Backtest: Carteira Otimizada vs. Carteira Genérica",
    subtitle = "Crescimento de R$1,00 desde Jan/2022",
    x = "Data",
    y = "Valor Acumulado (R$)",
    color = "Estratégia"
  ) +
  scale_y_continuous(labels = scales::dollar_format(prefix = "R$")) +
  scale_color_manual(values = c("Otimizada" = "navyblue", "Peso Igual (20 Ativos)" = "darkorange")) +
  theme_minimal() +
  theme(legend.position = "top")

ggplotly(grafico_comparativo)
```
Vamos agora criar um dataframe de preços para calcularmos o portfolio do investidor dado um valor a ser investido.
```{r dataframe de preços}
#M criamos nosso dataframe de preços usando full join para manter todas as datas.
df_precos_todos <- full_join(dados_yf, dados_btc_brl, by = "date")

# Cotação mais recente:
precos_atuais_df <- df_precos_todos %>%
  # Pivotamos para o formato longo para facilitar
  pivot_longer(cols = -date, names_to = "ativo", values_to = "preco_atual") %>%
  # Removemos os NA
  na.omit() %>%
  # Agrupamos por ativo para encontrar a cotação mais recente de cada
  group_by(ativo) %>%
  filter(date == max(date)) %>%
  ungroup() %>%
  select(ativo, preco_atual)

# Adicionamos o preço do CDI, que definiremos como 1, uma vez que podemos comprar qualquer valor em reais.
precos_atuais_df <- bind_rows(precos_atuais_df, tibble(ativo = "CDI", preco_atual = 1))

```
Abaixo temos uma demonstração de como é calculado o portfolio do investidor apartir de um valor investido hipotético, na outra aba do site, é possível executar esse mesmo processo para qualquer valor escolhido.
```{r}
# Valor hipotético para demonstração apenas
valor_total_investimento <- 100000
#Calculando o valor ideal a ser investido em cada ativo
df_ordens <- tibble(
  ativo = names(pesos_otimizados),
  peso_otimizado = pesos_otimizados
) %>%
  mutate(valor_alocado_ideal = peso_otimizado * valor_total_investimento) %>%
  left_join(precos_atuais_df, by = "ativo")

# Valor real a ser investido
df_ordens <- df_ordens %>%
  mutate(
        # As ações e ETF são indivisíveis, então precisamos arredondar para baixo, BTC e CDI toleram receber qualquer quantia.
    quantidade_a_comprar = case_when(
      ativo == "BTC" ~ valor_alocado_ideal / preco_atual,
      ativo != "CDI" ~ floor(valor_alocado_ideal / preco_atual),
      TRUE ~ NA_real_
    ),
    valor_real_alocado = case_when(
      ativo != "BTC" & ativo != "CDI" ~ quantidade_a_comprar * preco_atual,
      TRUE ~ valor_alocado_ideal
    )
  )

# Para não deixar sobrar caixa sem render, a sobra das ações será alocada no ativo livre de risco.
total_gasto_nao_cdi <- df_ordens %>%
  filter(ativo != "CDI") %>%
  summarise(total = sum(valor_real_alocado)) %>%
  pull(total)

# Investimento no CDI é tudo que que falta pra completar o montante total
valor_final_cdi <- valor_total_investimento - total_gasto_nao_cdi

# Atualizamos o valor alocado no CDI
df_ordens <- df_ordens %>%
  mutate(
    valor_real_alocado = if_else(ativo == "CDI", 
                                 valor_final_cdi, 
                                 valor_real_alocado)
  )


# Apresentando a lista de compras para nosso investidor:

lista_de_compras <- df_ordens %>%
  select(
    Ativo = ativo,
    quantidade_a_comprar,
    preco_atual,
    valor_real_alocado
  ) %>%
  # Formatando a resposta, considerando as divisibilidade do BTC e a característica monetária do CDI.
  mutate(
    `Quantidade / Fração` = case_when(
      Ativo == "BTC" ~ formatC(quantidade_a_comprar, format = "f", digits = 8),
      Ativo == "CDI" ~ scales::dollar(valor_real_alocado, prefix = "R$"),
      TRUE ~ as.character(round(quantidade_a_comprar, 0))
    ),
    
    `Preço Unitário (R$)` = if_else(Ativo == "CDI", 
                                    NA_character_, 
                                    as.character(round(preco_atual, 2))),
                                    
    `Valor a Investir (R$)` = scales::dollar(valor_real_alocado, prefix = "R$")
  ) %>%
  # Seleciona apenas as colunas finais para a exibição
  select(Ativo, `Quantidade / Fração`, `Preço Unitário (R$)`, `Valor a Investir (R$)`)


print(as.data.frame(lista_de_compras))

```
O ShinyLive não consegue acessar APIs por motivos de segurança, geraremos os arquivos RDS com os dados necessários para construir o portfolio do investidor "on the fly".
```{r}
saveRDS(pesos_otimizados, file = "pesos_otimizados.rds")
saveRDS(precos_atuais_df, file = "precos_atuais.rds")
```

