---
title: "Relatório Robaina"
output: html_document
knit: (function(inputFile, encoding) {
  rmarkdown::render(inputFile, 
                    encoding = encoding, 
                    output_dir = "app_para_publicar/www") })
date: "2025-11-20"
---

### Glossário de Variáveis do Projeto

Este glossário descreve os principais objetos, dataframes e ficheiros criados ao longo deste projeto de análise e otimização de carteiras.

---

#### Recolha e Preparação dos Dados
[Ir para a seção de Coleta de Dados](#fase-1)

* **`tickers_rv` (Vetor de texto):**
    * **Descrição:** Armazena os códigos (tickers) dos ativos de Renda Variável (ações e ETFs) que compõem o nosso universo de investimento inicial.

* **`dados_yf` (Dataframe):**
    * **Descrição:** Contém os **preços de fechamento diários** para os ativos de Renda Variável. As colunas são `date` e os tickers de cada ativo (ex: `VALE3`, `PETR4`). Gerado pela função `baixar_dados_yf`.

* **`dados_btc_brl` (Dataframe):**
    * **Descrição:** Armazena os **preços de fechamento diários** do Bitcoin, já convertidos para Reais (BRL). Gerado pela função `baixar_btc_em_reais`.

* **`df_fator_cdi` (Dataframe):**
    * **Descrição:** Contém o **fator diário de rendimento** do CDI (ex: 1.00045), que representa `1 + a taxa de juro diária`. Gerado pela função `baixar_cdi_direto`.

---

#### Transformação e Análise
[Ir para a seção de Transformação de dados](#fase-2)

* **`df_retornos` (Dataframe):**
    * **Descrição:** O nosso dataframe mestre para cálculos de performance. Contém os **retornos diários percentuais** (`(hoje/ontem) - 1`) para todos os ativos. É usado para calcular o backtest do desempenho das carteiras.

* **`df_log_retornos` (Dataframe):**
    * **Descrição:** Uma versão transformada do `df_retornos_finais`. Contém os **retornos logarítmicos** (`log(1 + retorno_percentual)`) para todos os ativos. Este formato é matematicamente preferível para análises estatísticas e é o input principal o Índice de Sharpe e para a otimização de Markowitz.

---

#### Seleção de ativos e Otimização da carteira
[Ir para a seção de Construção da Carteira](#fase-3)

* **`indices_sharpe_log` (Dataframe):**
    * **Descrição:** Armazena o Índice de Sharpe anualizado para cada ativo. É usado para classificar os ativos do melhor para o pior em termos de retorno ajustado ao risco.

* **`df_top_sharpe` (Dataframe):**
    * **Descrição:** Um subconjunto do `df_log_retornos`, contendo apenas os ativos com o melhor desempenho histórico segundo o Índice de Sharpe. Representa o nosso universo de ativos "pré-selecionados" para a otimização.

* **`carteira_otima_5_risco` (Objeto R):**
    * **Descrição:** O objeto complexo que é o resultado da função `optimize.portfolio`. Ele contém todas as informações sobre a carteira otimizada, incluindo o mais importante: o vetor de pesos.

* **`pesos_otimizados`:**
    * **Descrição:** Vetor de pesos de cada ativo alcançado pela otimização de Markowitz

---

#### Resultados e Publicação
[Ir para a seção de resultados e publicação](#fase-4)

* **`pesos_otimizados.rds` (Ficheiro de dados R):**
    * **Descrição:** Um dos produtos finais da análise. Armazena o vetor com os **pesos percentuais ótimos** para cada ativo na carteira final. É lido pela aplicação Shiny.

* **`precos_atuais.rds` (Ficheiro de dados R):**
    * **Descrição:** O segundo produto final. Armazena um pequeno dataframe com o **preço mais recente** de cada ativo. É lido pela aplicação Shiny para calcular a "lista de compras".

* **`app.R` (Script Shiny):**
    * **Descrição:** O "painel de controle" interativo do site. É um script que carrega os `.rds` e o `relatorio.html` para criar a interface web com as duas páginas.

* **`publish.yml` (Ficheiro de configuração):**
    * **Descrição:** O ficheiro de **automação** para o GitHub. Contém as instruções que dizem ao GitHub Actions como construir e publicar o site Shiny Live automaticamente.
    
#### Dados para o Dashboard
[Ir para a seção de resultados e publicação](#fase-5)

* **`df_pib` (Dataframe):**
    * **Descrição:** Armazena os dados brutos do **PIB estadual** (em mil reais) obtidos diretamente da API do SIDRA (IBGE).

* **`df_pop` (Dataframe):**
    * **Descrição:** Armazena os dados de **população estimada** por estado, também obtidos via API do SIDRA. 

* **`df_final` (Dataframe):**
    * **Descrição:** Um dataframe intermediário que resulta da união (`left_join`) entre o PIB e a População. Contém a variável calculada **PIB_per_Capita**.

* **`df_renda` (Dataframe):**
    * **Descrição:** Contém os dados da PNAD Contínua sobre o **Rendimento médio mensal domiciliar per capita**. 
    
* **`df_consolidado` (Dataframe):**
    * **Descrição:** O dataset mestre que será exportado para o Dashboard. Ele unifica todas as informações econômicas (PIB e Renda Anualizada) e adiciona a classificação geográfica **`Regiao`** (Norte, Nordeste, etc.) baseada no código IBGE, permitindo a coloração e filtragem no mapa interativo.
    
#### Bibliografia
[Ir para a seção de resultados e publicação](#fase-6)

```{r setup, include=FALSE}
knitr::opts_chunk$set(echo = TRUE)
```



```{r libs, include=FALSE}
library(tidyquant)
library(dplyr)
library(tidyverse)
library(patchwork)
library(httr)
library(tidyr)
library(jsonlite)
library(ggplot2)
library(plotly)
library(purrr)
library(ROI)
library(ROI.plugin.quadprog)
library(ROI.plugin.glpk)
library(PortfolioAnalytics)
library(xts)
library(sidrar)
library(scales)
library(randomForest)
library(zoo)
library(timetk)
library(slider)
library(TTR)
library(caret)
```

#### Definindo o Universo de Ativos e o Período de Análise
```{r param}
#Aqui definimos o corte de dados que incluiremos no DataFrame.
data_inicio <- as.Date("2016-01-04")
data_fim <- as.Date("2025-11-20")
#Lista dos tickers pesquisados, top16 do IBOV + ETFs de SP500 e IBOV
tickers_rv<- c(
  "IVVB11.SA",
  "BOVA11.SA",
  "VALE3.SA",
  "ITUB4.SA",
  "PETR4.SA",
  "ELET3.SA",
  "BBDC4.SA",
  "SBSP3.SA",
  "B3SA3.SA",
  "BPAC11.SA",
  "ITSA4.SA",
  "BBAS3.SA",
  "EMBR3.SA",
  "WEGE3.SA",
  "ABEV3.SA",
  "EQTL3.SA",
  "RDOR3.SA",
  "RENT3.SA"
)
```

Para nossos ativos de renda variável, tomaremos os índices IBOV, SP500, para manter possível a montagem de uma carteira do investidor, utilizaremos um ETF correspondente a cada um dos índices. Incluiremos ainda as top 16 ações com mais peso no IBOV, uma vez que são empresas consolidadas e que tem liquidez suficiente para montar grandes posições.

## Funções para Coleta Automatizada de Dados {#fase-1}
Para coleta dos preços de Renda variável usaremos a API do Yahoo Finance, que agrega dados de mercados de ativos de mundo todo

#### Coleta RV
```{r rv}


baixar_dados_yf <- function(tickers, data_inicio, data_fim) {

  # Usaremos tq_get para baixar todos os dados brutos de uma só vez
  dados_brutos <- tq_get(tickers,
                         get  = "stock.prices",
                         from = data_inicio,
                         to   = data_fim) %>%
                  select(symbol, date, close)
  
  #Aproveitando, trocaremos os nomes dos tickers de volta para o padrão B3.
  dados_limpos <- dados_brutos %>%
    mutate(symbol = sub("\\.SA$", "", symbol))
  
  # Montando nosso dataframe:
  resultado_yf <- dados_limpos %>%
    select(date, symbol, close) %>%
    pivot_wider(names_from = symbol, values_from = close) %>%
    arrange(date)
  
  return(resultado_yf)
}

dados_yf <- baixar_dados_yf(tickers = tickers_rv, 
                                     data_inicio = data_inicio, 
                                     data_fim = data_fim)

# Visualizar as últimas 5 linhas do dataframe resultante
print(tail(dados_yf, 5))

```


Para diversificação da nossa carteira, incluiremos também o BTC. No entanto ele é cotado em dólar então já contruiremos o df convertendo pelo câmbio de mercado.

#### Coleta BTC
```{r btc}
baixar_btc_em_reais <- function(data_inicio, data_fim) {

  
  # Dados do BTC
  btc_usd <- tq_get("BTC-USD",
                             get  = "stock.prices",
                             from = data_inicio,
                             to   = data_fim) %>%
                select(symbol, date, close)
  
  cambio_brl <- tq_get("BRL=X",
                       get  = "stock.prices",
                       from = data_inicio,
                       to   = data_fim) %>%
                select(date, cambio_taxa = close)
  
  #Juntaremos os dataframes usando inner_join, dessa forma removeremos os dias onde o BTC é o cotado mas o mercardo brasileiro não opera, facilitando o passo futuro de juntar com o DF de ações.

 dados_combinados <- inner_join(btc_usd, cambio_brl, by = "date")
                             
  #Convertando o preço de fechamento do BTC
  btc_convertido <- dados_combinados %>%
    mutate(
      BTC    = close * cambio_taxa,
    ) %>%
    # Seleciona e reordena as colunas para o resultado final
    select(date, BTC)
  
  return(btc_convertido)
}

dados_btc_brl <- baixar_btc_em_reais(data_inicio, data_fim)

# Visualizar as últimas 5 linhas do resultado
print(tail(dados_btc_brl, 5))
```

Por fim, o último ativo que comporá nosso portfolio será o CDI, que trataremos também como nossa taxa livre de risco, optamos por incluí-lô já que todo portfolio equilibrado tem uma mistura de ativos arriscados com a taxa livre de risco.

Para coletar os dados do CDI, acessaremos o SGS do Banco Central, faremos o caminho longo, acessando a URL completa pacote "JSONLITE" já que o "rbcb" estava apresentando comportamente errático durante os testes

#### Coleta CDI
```{r cdi}
baixar_cdi_direto <- function(data_inicio, data_fim) {

  # Formatando as datas para dd/MM/yyyy
  data_inicio_formatada <- format(data_inicio, "%d/%m/%Y")
  data_fim_formatada <- format(data_fim, "%d/%m/%Y")
  
  # Montaremos a URL da API manualmente pois tive alguns problemas usando o "rbcb"
  url_api <- modify_url("https://api.bcb.gov.br/dados/serie/bcdata.sgs.11/dados",
                        query = list(formato = "json",
                                     dataInicial = data_inicio_formatada,
                                     dataFinal = data_fim_formatada))
  
  # Usando jsonlite para baixar e converter os dados
  dados_brutos <- fromJSON(url_api)
  
  # Processando os dados
  dados_cdi <- dados_brutos %>%
    mutate(
      TAXA_P = as.numeric(gsub(",", ".", valor)), # Troca vírgula por ponto
      date = as.Date(data, format = "%d/%m/%Y")
    ) %>%
    mutate(FATOR_DIARIO = 1 + (TAXA_P / 100)) %>%
    select(date, FATOR_DIARIO)
  
  return(dados_cdi)
}
dados_cdi <- baixar_cdi_direto(data_inicio, data_fim)
```
##  Transformação dos dados {#fase-2}

Agora, montaremos um dataframe com o retorno de todos os nossos ativos, para facilitar nossas etapas posteriores de análise.

#### Dataframe de retornos
```{r dataframe}
#Primeiro, vamos usar as funções que criamos para construir nossas variáveis, primeiramente, aproveitaremos os resultados que usamos para testar as funções.
df_precos_rv <- dados_yf
df_precos_btc <- dados_btc_brl
df_fator_cdi <- dados_cdi


# Calculando os retornos percentuais:
# Para RV
df_retornos_rv <- df_precos_rv %>%
  mutate(across(
    .cols = -date,
    .fns = ~(. / lag(.) - 1),
    .names = "{.col}"
  ))

# Retorno para o BTC
df_retorno_btc <- df_precos_btc %>%
  mutate(BTC = (BTC / lag(BTC) - 1))

# Retorno para o CDI
df_retorno_cdi <- df_fator_cdi %>%
  mutate(CDI = FATOR_DIARIO - 1) %>% 
  select(date, CDI)

# Criamos uma lista com os 3 dataframes
lista_de_retornos <- list(df_retornos_rv, df_retorno_btc, df_retorno_cdi)

# Usamos 'reduce' com 'full-join' para juntar todos os dataframes da lista, sem eliminar as datas que tem NA para algum dos ativos, uma vez que tivemos IPOs depois da data_inicio, um "inner-join" reduziria demais nosso dataframe.
df_retornos <- reduce(lista_de_retornos, function(x, y) full_join(x, y, by = "date")) %>%
  # Garantindo a ordenação por data
  arrange(date) %>%
  # Removendo a primeira linha
  filter(row_number() > 1) 

head(df_retornos)
```


Enquanto os retornos são a forma ideal de vizualizar a rentabilidade de um portfólio, os log retornos permitem garantem uma distribuição que se aproxima da normal, e permitem  uma abordagem aditiva, tendo como resultado estatísticas melhores. Dessa forma, para usaremos os log retornos para nossa etapa de análise técnica.

#### Dataframe de log-retornos
```{r}
df_log_retornos <- df_retornos %>%
  mutate(across(
    .cols = -date, # Todas as colunas menos "date"
    .fns = ~log(1 + .), #Log de 1 + retorno percentual
    .names = "{.col}" # Mantém o mesmo nome da coluna
  ))

print(head(df_retornos))
```
## Seleção de ativos e montagem da carteira {#fase-3}

Para montar a carteira do investidor, primeiramente calcularemos RSI e as bandas de Bollinger dos ativos para nortear nossa análise.

```{r analise_tecnica_separada, message=FALSE, warning=FALSE, fig.width=10, fig.height=18}
library(tidyquant)
library(tidyverse)

# 1. Unificação e Preparação dos Dados (Mantendo a lógica correta de transformação)
df_precos_total <- full_join(df_precos_rv, df_precos_btc, by = "date") %>%
  pivot_longer(
    cols = -date, 
    names_to = "symbol", 
    values_to = "price"
  ) %>%
  filter(!is.na(price)) %>%
  arrange(date)

# 2. Cálculo dos Indicadores
dados_indicadores <- df_precos_total %>%
  group_by(symbol) %>%
  tq_mutate(select     = price, 
            mutate_fun = BBands, 
            n          = 20, 
            sd         = 2, 
            col_rename = c("bb_dn", "bb_mavg", "bb_up", "bb_pct")) %>%
  tq_mutate(select     = price, 
            mutate_fun = RSI, 
            n          = 14, 
            col_rename = "rsi") %>%
  ungroup() %>%
  na.omit()

dados_acoes <- dados_indicadores %>% filter(symbol != "BTC")
dados_btc   <- dados_indicadores %>% filter(symbol == "BTC")


data_maxima <- max(dados_indicadores$date)
dados_zoom  <- dados_indicadores %>%
  filter(date >= (data_maxima - 90))

# 3. Visualização (Todos juntos, com scales = "free_y")

# Gráfico A: Bandas de Bollinger (Zoom 3 meses)
g_bollinger <- dados_zoom %>%
  ggplot(aes(x = date, y = price, group = symbol)) +
  # Banda (sombra)
  geom_ribbon(aes(ymin = bb_dn, ymax = bb_up), fill = "steelblue", alpha = 0.2) +
  # Médias e Preço
  geom_line(aes(y = bb_mavg), color = "orange", linetype = "dashed", size = 0.3) +
  geom_line(color = "black", size = 0.5) +
  facet_wrap(~symbol, scales = "free_y", ncol = 3) +
  theme_tq() +
  labs(title = "Bollinger Bands (Interativo)", y = "Preço", x = NULL)

p1 <- ggplotly(g_bollinger, dynamicTicks = TRUE) %>%
  layout(title = list(text = "Bandas de Bollinger (Zoom Inicial: 90 dias)"))
p1


```
As bandas de Bollinger são calculadas com base na volatilidade recente do ativo, note que existe um aumento das bandas (aréa pintada) no gráfico da maioria dos ativos, oque um aumento da volatilidade recente. Adicionalmente os resultados acabam sendo pouco conclusivos, com a maioria dos ativos dentro das bandas, apenas o BTC e S&P estão sobre ou abaixo da banda inferior, oque pode indicar que estes ativos estão sobrevendidos (podem se valorizar no futuro próximo).

Agora vamos calcular o RSI para checar se os indicadores de força estão coerente com nossas bandas de Bollinger.
```{r RSI, message=FALSE, warning=FALSE, fig.width=10, fig.height=14}
g_rsi <- dados_zoom %>%
  ggplot(aes(x = date, y = rsi, group = symbol)) +
  geom_line(color = "#8e44ad", size = 0.5) +
  geom_hline(yintercept = c(30, 70), linetype = "dotted", color = "red") +
  # Regiões coloridas (usando rect para o fundo)
  annotate("rect", xmin = min(dados_zoom$date), xmax = max(dados_zoom$date), 
           ymin = 30, ymax = 70, alpha = 0.1, fill = "gray50") +
  facet_wrap(~symbol, ncol = 3) +
  theme_tq() +
  labs(title = "RSI (Interativo)", y = "RSI", x = "Data")

p2 <- ggplotly(g_rsi, dynamicTicks = TRUE) %>%
  layout(title = list(text = "Índice de Força Relativa (RSI)"))
p2
```
O RSI é um indicador de Momentum, dessa a forma, se a linha roxa cruza o limite superior indica que o movimento de alto está forte demais, oque pode indicar sobre compra, e se cruza o limite inferior indica sobre-venda.
Note que o BTC é o único ativo que o RSI indica compra conclusão que está em linha com oque descobrimos através das bandas de Bollinger, além disso. Além disso, ELET3 se encontra acima do limite superior, oque acende um sinal vermelho sobre seu preço.
O BTC ser o único ativo indicando compra enquanto as maioria das ações se encontra dentro das bandas porém mais próximas dos limite superior, pode significar um momento de relativa euforia generalizada no mercado de ações.


Tomaremos a decisão final pelo índice de Sharpe, eliminaremos os ativos com os piores Índices de Sharpe. Como o CDI é a taxa livre de risco, não será possível calcular o Sharpe do mesmo e iremos incluí-lo como padrão, uma vez que a carteira ideal é aquela que equilibra investimentos de risco com o ativo livre de risco. Nesta primeira etapa plotaremos o gráfico dos Índices de Sharpe, os 15 ativos com os piores Sharpes serão eliminados para a próxima etapa.

#### Índice de Sharpe
```{r}
#Primeiramente, calculamos o média do retorno livre de risco
log_retorno_medio_cdi <- mean(df_log_retornos$CDI, na.rm = TRUE)

# Calculando Sharpe dos outros ativos
indices_sharpe_log <- df_log_retornos %>%
  # Removendo o CDI, já que não é possível calcular o Sharpe da taxa livre de risco
  select(-CDI) %>%
  pivot_longer(cols = -date, names_to = "ativo", values_to = "log_retorno") %>%
  # Removendo NAs
  na.omit() %>%
  group_by(ativo) %>%
  
  # Calculando os parâmetros:
  summarise(
    log_retorno_medio = mean(log_retorno),
    desvio_padrao_log = sd(log_retorno)
  ) %>%
  mutate(
    # Fórmula do Sharpe Anualizado
    sharpe_ratio_log = ((log_retorno_medio - log_retorno_medio_cdi)*252) / (desvio_padrao_log * sqrt(252))
  )

#Separandos os ativos com os melhores Sharpes
top_4_ativos <- indices_sharpe_log %>%
  # Ordena o dataframe em ordem decrescente
  arrange(desc(sharpe_ratio_log)) %>%
  # Pega as 9 primeiras linhas
  slice_head(n = 4) %>%
  # Extrai apenas a coluna 'ativo'
  pull(ativo)

# Criamos um vetor com as colunas que manteremos
colunas_mant <- c("date", top_4_ativos, "CDI")

# Filtrando o dataframe
df_top_sharpe <- df_log_retornos %>%
  select(all_of(colunas_mant))%>%
  na.omit()

head(df_top_sharpe)

#Gráfico de Barras dos Sharpes
grafico_estatico_log <- ggplot(indices_sharpe_log, aes(x = reorder(ativo, sharpe_ratio_log), 
                                                      y = sharpe_ratio_log,
                                                      text = paste("Ativo:", ativo, "\nSharpe (Log):", round(sharpe_ratio_log, 2)))) +
  geom_col(aes(fill = sharpe_ratio_log > 0)) +
  coord_flip() +
  scale_fill_manual(values = c("TRUE" = "darkgreen", "FALSE" = "orangered"), guide = "none") +
  labs(
    title = "Índice de Sharpe Anualizado (Baseado em Log Retornos)",
    x = "Ativo",
    y = "Índice de Sharpe (Log)"
  ) +
  theme_minimal()

# Convertendo para interativo
grafico_interativo_log <- ggplotly(grafico_estatico_log, tooltip = "text") %>%
  layout(showlegend = FALSE)

grafico_interativo_log

```
Agora usaremos os 4 ativos com maior Sharpe como base para nossa carteira.

A fim checar nosso resultado, usaremos um modelo de Random Forest para tentar prever qual ação tem a maior expectativa de retorno.
```{r}
set.seed(3009)

dados_raw <- df_precos_total %>% drop_na()

colunas <- names(dados_raw)
col_ticker <- colunas[grepl("symbol|ticker|acao|code", tolower(colunas))][1]
col_preco  <- colunas[grepl("close|price|fechamento|adjust", tolower(colunas))][1]
col_data   <- colunas[grepl("date|data", tolower(colunas))][1]

if (!is.na(col_ticker) && !is.na(col_preco)) {
  dados_wide <- dados_raw %>%
    select(all_of(c(col_data, col_ticker, col_preco))) %>%
    mutate(across(all_of(col_preco), as.numeric)) %>%
    distinct(across(all_of(c(col_data, col_ticker))), .keep_all = TRUE) %>%
    pivot_wider(names_from = all_of(col_ticker), values_from = all_of(col_preco)) %>%
    arrange(across(all_of(col_data))) %>%
    drop_na()
} else {
  dados_wide <- dados_raw
}

if (!is.na(col_data)) {
  dados_num <- dados_wide %>% select(-all_of(col_data))
} else {
  dados_num <- dados_wide
}

dados_num <- dados_num %>% select(where(is.numeric))


retornos <- dados_num %>% 
  mutate(across(everything(), ~ . / lag(.) - 1)) %>%
  drop_na()

df_features <- retornos %>% select()
empresas <- colnames(retornos)

if(length(empresas) < 2) stop("Erro: Poucas empresas para comparar.")

for (emp in empresas) {
  r <- retornos[[emp]]
  df_features[[paste0(emp, "_ret_20d")]] <- rollapply(r, width=20, FUN=sum, align="right", fill=NA)
  df_features[[paste0(emp, "_vol_10d")]] <- rollapply(r, width=10, FUN=sd, align="right", fill=NA)
  df_features[[paste0(emp, "_mom_5d")]]  <- rollapply(r, width=5, FUN=sum, align="right", fill=NA)
}

ret_futuro <- retornos %>%
  mutate(across(everything(), ~ lead(rollapply(., width=20, FUN=sum, align="left", fill=NA), 1)))

linhas_validas <- complete.cases(ret_futuro) & complete.cases(df_features)
df_features_ok <- df_features[linhas_validas, ]
ret_futuro_ok  <- ret_futuro[linhas_validas, ]


idx_melhor <- apply(ret_futuro_ok, 1, which.max)
melhor_acao <- colnames(ret_futuro_ok)[idx_melhor]

df_model <- df_features_ok
df_model$Target <- as.factor(melhor_acao)


split <- floor(0.8 * nrow(df_model))
train <- df_model[1:split, ]
test  <- df_model[(split + 1):nrow(df_model), ]

rf <- randomForest(Target ~ ., data = train, ntree = 100, nodesize = 5)

preds <- predict(rf, test)


contagem <- sort(table(preds), decreasing = TRUE)

top5 <- head(contagem, 5)

df_graf_rand <- data.frame(
  Acao = names(top5),
  Sinalizacoes = as.numeric(top5) 
)

graf_sin <- ggplot(df_graf_rand, aes(x = reorder(Acao, -Sinalizacoes), y = Sinalizacoes)) +
  geom_bar(stat = "identity", fill = "#4c72b0", width = 0.7) +
  geom_text(aes(label = Sinalizacoes), vjust = -0.5, fontface = "bold") +
  labs(
    title = "Top 5 Ações Mais Sinalizadas via Machine Learning",
    subtitle = "Frequência que a ação foi escolhida como a 'Melhor' no período de teste",
    x = "Ação (Ticker)",
    y = "Nº de Dias Sinalizados"
  ) +
  theme_minimal() +
  theme(
    plot.title = element_text(face = "bold", size = 14),
    axis.text.x = element_text(face = "bold")
  )

p_graf_sin <- ggplotly(graf_sin)

p_graf_sin

```
Note que BTC é de longe o ativo mais sinalizado pelo modelo, oque está em linha tanto com a nossa análise via Sharpe, quanto a com análise de feita via RSI e Bollinger.


Agora encontraremos a carteira ótima, com os 4 ativos com o melhores Sharpes como mostra o gráfico acima + o CDI (taxa livre de risco). Definiremos um investimento Mínimo de 10% e máximo de 40% por ativo, para evitar exposição excessiva a ativos específicos.

Note que os dois ativos que Bollinger indicou compra (BTC e IVVB11) se encontram no nosso pool de ativos escolhidos.

#### Otimização de Markowitz e pesos ótimos
```{r}

# Primeiro converteremos para o formato "xts" que funciona melhor com os pacotes de análise financeira
retornos_xts_5 <- xts(df_top_sharpe[,-1], order.by = df_top_sharpe$date)

# Vetor de nomes
nomes_dos_5_ativos <- colnames(retornos_xts_5)

# Definindo o portfolio
port_spec_5_ativos <- portfolio.spec(assets = nomes_dos_5_ativos)

# Restrições:

#Gastar tudo
port_spec_5_ativos <- add.constraint(portfolio = port_spec_5_ativos, type = "full_investment")
#Sem "shorts"
port_spec_5_ativos <- add.constraint(portfolio = port_spec_5_ativos, type = "long_only")


#Diversificação
port_spec_5_ativos <- add.constraint(portfolio = port_spec_5_ativos,
                                  type = "box",
                                  min = 0.10, 
                                  max = 0.40) 

# Maximizando o retorno
port_spec_5_ativos <- add.objective(portfolio = port_spec_5_ativos,
                                    type = "return",
                                    name = "mean")
#Minimizando o risco
port_spec_5_ativos <- add.objective(portfolio = port_spec_5_ativos,
                                     type = "risk",
                                     name = "StdDev")

#Otimização:
carteira_otima_5_risco <- optimize.portfolio(R = retornos_xts_5,
                                             portfolio = port_spec_5_ativos,
                                             optimize_method = "ROI",
                                             trace = FALSE)

pesos_otimizados <- carteira_otima_5_risco$weights
print(pesos_otimizados)

```
## Resultados e Publicação {#fase-4}

Vamos rodar um backtest para comparar o desempenho da carteira ótima com uma carteira genérica que aloca igualmente nos 20 ativos. Criaremos nosso segundo gráfico comparando o retorno da nossa carteira otimizada com o retorno da carteira genérica com 20 ativos.

```{r retornos das carteiras}
#Vetrores de nomes dos ativos que usaremos no tratamento das bases:
nomes_otimizados <- names(pesos_otimizados)
nomes_benchmark_20 <- setdiff(colnames(df_retornos), "date")

# DF do Backtest
df_retornos_backtest <- df_retornos %>%
  filter(date >= as.Date("2022-01-01") & date <= as.Date("2025-11-20"))
# Retorno da carteira otimizada
retornos_otimizada <- as.matrix(df_retornos_backtest[, nomes_otimizados]) %*% pesos_otimizados
# Retornos da carteira genérica
retornos_peso_igual_20 <- rowMeans(df_retornos_backtest[, nomes_benchmark_20], na.rm = TRUE)
# Juntaremos tudo em um Dataframe para tratarmos os dados de forma unificada
df_retornos_carteiras <- tibble(
  date = df_retornos_backtest$date,
  Otimizada = as.numeric(retornos_otimizada),
  `Peso Igual (20 Ativos)` = retornos_peso_igual_20
)

#Tratando o dataframe:
df_desempenho_acumulado <- df_retornos_carteiras %>%
  # Pivota para o formato longo
  pivot_longer(cols = -date, names_to = "Carteira", values_to = "Retorno_Diario") %>%
  # Precisamos remover todos os NA e NaN pois na fórmula do "cumprod" estes gerarão um erro que será carregado
  filter(!is.na(Retorno_Diario) & !is.nan(Retorno_Diario)) %>%
  # Agrupamos por carteira
  group_by(Carteira) %>%
  # Calculamos o rendimento acumulado
  mutate(Valor_Acumulado = cumprod(1 + Retorno_Diario)) %>%
  ungroup()

# Montagem do gráfico de comparação
grafico_comparativo <- ggplot(df_desempenho_acumulado, aes(x = date, y = Valor_Acumulado, color = Carteira, group = Carteira)) +
  geom_line(linewidth = 1) +
  labs(
    title = "Backtest: Carteira Otimizada vs. Carteira Genérica",
    subtitle = "Crescimento de R$1,00 desde Jan/2022",
    x = "Data",
    y = "Valor Acumulado (R$)",
    color = "Estratégia"
  ) +
  scale_y_continuous(labels = scales::dollar_format(prefix = "R$")) +
  scale_color_manual(values = c("Otimizada" = "navyblue", "Peso Igual (20 Ativos)" = "darkorange")) +
  theme_minimal() +
  theme(legend.position = "top")

ggplotly(grafico_comparativo)

```
O gráfico mostra que depois de um início um pouco mais fraco a carteira otimizada passou a apresentar retornos consideravelmente superiores que a carteira genérica.

#### Simulação de Montecarlo

Rodaremos uma simulação de Montecarlo para tentar entender como nossa carteira se comporta na simualação
```{r}

nomes_ativos_selecionados <- names(pesos_otimizados)

pesos_vec <- as.numeric(pesos_otimizados)

df_carteira <- df_log_retornos %>%
  select(date, all_of(nomes_ativos_selecionados)) %>% 
  arrange(date) %>%
  na.omit() 

df_carteira <- df_carteira[, c("date", nomes_ativos_selecionados)]


precos_matrix <- as.matrix(df_carteira[, -1])

if(ncol(precos_matrix) != length(pesos_otimizados)) {
  stop("Erro: O número de colunas do DF não bate com o número de pesos.")
}

df_apenas_numeros <- df_carteira %>% 
  select(where(is.numeric)) 

precos_matrix <- as.matrix(df_apenas_numeros)

print(class(precos_matrix[1,1]))

retornos_matrix <- precos_matrix

retornos_carteira <- retornos_matrix %*% pesos_vec
head(retornos_carteira)

mu <- mean(retornos_carteira)
sigma <- sd(retornos_carteira)
S0 <- last(precos_matrix %*% pesos_otimizados) 
n_sim <- 1000
dias <- 252

set.seed(123)
z_scores <- matrix(rnorm(n_sim * dias), nrow = dias, ncol = n_sim)
simulacao_matrix <- matrix(NA, nrow = dias + 1, ncol = n_sim)
simulacao_matrix[1, ] <- S0

drift <- (mu - 0.5 * sigma^2)
volatilidade <- sigma

for (t in 2:(dias + 1)) {
  simulacao_matrix[t, ] <- simulacao_matrix[t - 1, ] * exp(drift + volatilidade * z_scores[t - 1, ])
}



df_stats <- data.frame(
  Dia = 0:(nrow(simulacao_matrix) - 1),
  Media = rowMeans(simulacao_matrix),
  Q05 = apply(simulacao_matrix, 1, quantile, probs = 0.05), # Cenário Pessimista
  Q95 = apply(simulacao_matrix, 1, quantile, probs = 0.95)  # Cenário Otimista
)

# Para o fundo (spaghetti plot), pegamos apenas as primeiras 50 ou 100 simulações
# para não deixar o gráfico pesado.
df_fundo <- as.data.frame(simulacao_matrix[, 1:50]) %>% 
  mutate(Dia = 0:(nrow(simulacao_matrix) - 1)) %>%
  pivot_longer(cols = -Dia, names_to = "Simulacao", values_to = "Valor")

plot_ly() %>%
  add_trace(data = df_fundo, x = ~Dia, y = ~Valor, split = ~Simulacao,
            type = 'scatter', mode = 'lines',
            line = list(color = 'rgba(0, 0, 255, 0.1)', width = 0.5), 
            showlegend = FALSE, hoverinfo = "none") %>% 
  
  add_trace(data = df_stats, x = ~Dia, y = ~Media,
            type = 'scatter', mode = 'lines',
            name = 'Média Esperada',
            line = list(color = 'black', width = 3)) %>%
  
  # Camada 3: Limite Superior (Q95)
  add_trace(data = df_stats, x = ~Dia, y = ~Q95,
            type = 'scatter', mode = 'lines',
            name = 'Cenário Otimista (95%)',
            line = list(color = 'green', width = 2, dash = 'dash')) %>%
  
  # Camada 4: Limite Inferior (Q05)
  add_trace(data = df_stats, x = ~Dia, y = ~Q05,
            type = 'scatter', mode = 'lines',
            name = 'Cenário Pessimista (5%)',
            line = list(color = 'red', width = 2, dash = 'dash')) %>%
  
  # Layout
  layout(title = "Simulação de Monte Carlo",
         xaxis = list(title = "Dias Projetados"),
         yaxis = list(title = "Log-retorno"),
         hovermode = "x unified",
    # Configuração explícita da legenda
    legend = list(
      x = 0,       # Posiciona um pouco fora da área de plotagem (direita)
      y = -1,          # Alinha com o topo
      orientation = "v" # 'v' para vertical (padrão) ou 'h' para horizontal
    )
  )
```
Note que a alta volatilidade do BTC e tendência de baixa recente, sujam as projeções da nossa carteira, reportando sempre valores devido ao peso alto do BTC. Uma possível solução é fazer uma análise mais complexa incoportando elementos de reversão a média. 

Vamos agora criar um dataframe de preços para calcularmos o portfolio do investidor dado um valor a ser investido.

#### Dataframe das últimas cotações
```{r dataframe de preços}
#M criamos nosso dataframe de preços usando full join para manter todas as datas.
df_precos_todos <- full_join(dados_yf, dados_btc_brl, by = "date")

# Cotação mais recente:
precos_atuais_df <- df_precos_todos %>%
  # Pivotamos para o formato longo para facilitar
  pivot_longer(cols = -date, names_to = "ativo", values_to = "preco_atual") %>%
  # Removemos os NA
  na.omit() %>%
  # Agrupamos por ativo para encontrar a cotação mais recente de cada
  group_by(ativo) %>%
  filter(date == max(date)) %>%
  ungroup() %>%
  select(ativo, preco_atual)

# Adicionamos o preço do CDI, que definiremos como 1, uma vez que podemos comprar qualquer valor em reais.
precos_atuais_df <- bind_rows(precos_atuais_df, tibble(ativo = "CDI", preco_atual = 1))

```
Abaixo temos uma demonstração de como é calculado o portfolio do investidor apartir de um valor investido hipotético, na outra aba do site, é possível executar esse mesmo processo para qualquer valor escolhido.

#### Simulação de alocação de portfolio
```{r}
# Valor hipotético para demonstração apenas
valor_total_investimento <- 100000
#Calculando o valor ideal a ser investido em cada ativo
df_ordens <- tibble(
  ativo = names(pesos_otimizados),
  peso_otimizado = pesos_otimizados
) %>%
  mutate(valor_alocado_ideal = peso_otimizado * valor_total_investimento) %>%
  left_join(precos_atuais_df, by = "ativo")

# Valor real a ser investido
df_ordens <- df_ordens %>%
  mutate(
        # As ações e ETF são indivisíveis, então precisamos arredondar para baixo, BTC e CDI toleram receber qualquer quantia.
    quantidade_a_comprar = case_when(
      ativo == "BTC" ~ valor_alocado_ideal / preco_atual,
      ativo != "CDI" ~ floor(valor_alocado_ideal / preco_atual),
      TRUE ~ NA_real_
    ),
    valor_real_alocado = case_when(
      ativo != "BTC" & ativo != "CDI" ~ quantidade_a_comprar * preco_atual,
      TRUE ~ valor_alocado_ideal
    )
  )

# Para não deixar sobrar caixa sem render, a sobra das ações será alocada no ativo livre de risco.
total_gasto_nao_cdi <- df_ordens %>%
  filter(ativo != "CDI") %>%
  summarise(total = sum(valor_real_alocado)) %>%
  pull(total)

# Investimento no CDI é tudo que que falta pra completar o montante total
valor_final_cdi <- valor_total_investimento - total_gasto_nao_cdi

# Atualizamos o valor alocado no CDI
df_ordens <- df_ordens %>%
  mutate(
    valor_real_alocado = if_else(ativo == "CDI", 
                                 valor_final_cdi, 
                                 valor_real_alocado)
  )


# Apresentando a lista de compras para nosso investidor:

lista_de_compras <- df_ordens %>%
  select(
    Ativo = ativo,
    quantidade_a_comprar,
    preco_atual,
    valor_real_alocado
  ) %>%
  # Formatando a resposta, considerando as divisibilidade do BTC e a característica monetária do CDI.
  mutate(
    `Quantidade / Fração` = case_when(
      Ativo == "BTC" ~ formatC(quantidade_a_comprar, format = "f", digits = 8),
      Ativo == "CDI" ~ scales::dollar(valor_real_alocado, prefix = "R$"),
      TRUE ~ as.character(round(quantidade_a_comprar, 0))
    ),
    
    `Preço Unitário (R$)` = if_else(Ativo == "CDI", 
                                    NA_character_, 
                                    as.character(round(preco_atual, 2))),
                                    
    `Valor a Investir (R$)` = scales::dollar(valor_real_alocado, prefix = "R$")
  ) %>%
  # Seleciona apenas as colunas finais para a exibição
  select(Ativo, `Quantidade / Fração`, `Preço Unitário (R$)`, `Valor a Investir (R$)`)


print(as.data.frame(lista_de_compras))

```

Agora, vou preparar um DF de dados para integrar a tabela dinâmica que usaremos no dashboard:
```{r}

df_retornos_perf <- df_retornos

retornos_perf <- as.matrix(df_retornos_perf[, nomes_otimizados]) %*% pesos_otimizados
# Retornos da carteira genérica
retornos_peso_igual_perf <- rowMeans(df_retornos_perf[, nomes_benchmark_20], na.rm = TRUE)
df_retornos_carteiras_perf <- tibble(
  date = df_retornos_perf$date,
  Otimizada = as.numeric(retornos_perf),
  `Peso Igual (20 Ativos)` = retornos_peso_igual_perf
)

df_completo <- left_join(df_retornos_perf, df_retornos_carteiras_perf, by = "date")


df_numerico <- df_completo %>% select(where(is.numeric))

tabela_performance <- data.frame(
  Ativo = names(df_numerico),
  Retorno_Diario = colMeans(df_numerico, na.rm = TRUE),
  Risco_Diario = apply(df_numerico, 2, sd, na.rm = TRUE)
) %>%
  mutate(
    # Anualização (252 dias úteis)
    Retorno_AA = Retorno_Diario * 252,
    Risco_AA = Risco_Diario * sqrt(252),
    
    # Classificação do Tipo (Para colorir diferente no Dashboard)
    Tipo = case_when(
      Ativo == "Otimizada" ~ "Portfólio",
      Ativo == "Peso Igual (20 Ativos)" ~ "Portfólio",
      Ativo == "IVVB11" ~ "Índice",
      Ativo == "BOVA11" ~ "Índice",
      TRUE ~ "Ativo Individual"
    )
  ) %>%

  select(-Retorno_Diario, -Risco_Diario)

print(tabela_performance)

```


## Coleta para o Mapa do Dashboard {#fase-5}
Nesta etapa, coletaremos PIB estudual e renda média estadual para compor nosso mapa interativo dos estados.

Começando pelo PIB.
```{r}

url_pib <- "https://apisidra.ibge.gov.br/values/t/5938/n3/all/v/37/p/2021?formato=json"
raw_pib <- fromJSON(url_pib)

df_pib <- raw_pib[-1, ] %>%  # Removemos a 1ª linha (que contém apenas textos descritivos)
  as_tibble() %>%
  select(
    COD_UF = D1C,         
    UF = D1N,
    PIB_Mil_Reais = V 
  ) %>%
  mutate(PIB_Mil_Reais = as.numeric(PIB_Mil_Reais))


url_pop <- "https://apisidra.ibge.gov.br/values/t/6579/n3/all/v/9324/p/2021?formato=json"
raw_pop <- fromJSON(url_pop)

df_pop <- raw_pop[-1, ] %>%
  as_tibble() %>%
  select(
    COD_UF = D1C,  # Usamos o mesmo código D1C para garantir o cruzamento
    Populacao = V
  ) %>%
  mutate(Populacao = as.numeric(Populacao))

df_final <- df_pib %>%
  left_join(df_pop, by = "COD_UF") %>%
  mutate(
    # Ajuste da escala (PIB vem em mil reais)
    PIB_Total_Reais = PIB_Mil_Reais * 1000,
    
    # Cálculo
    PIB_per_Capita = PIB_Total_Reais / Populacao,
    
    COD_UF = as.numeric(COD_UF),
    
    # Formatação visual
    PIB_per_Capita = format(round(PIB_per_Capita, 2), big.mark = ".", decimal.mark = ",")
  ) %>%
  arrange(desc(PIB_per_Capita)) %>%
  select(COD_UF, UF, Populacao, PIB_Total_Reais, PIB_per_Capita)

# Visualizar Top 10
print(head(df_final, 10))
```
Agora os dados da PNAD.
```{r}
url_pnad <- "https://apisidra.ibge.gov.br/values/t/5436/n3/all/v/5932/p/last?formato=json"

response <- GET(
  url_pnad, 
  httr::config(ssl_verifypeer = FALSE), 
  timeout(20))
raw_pnad <- fromJSON(content(response, "text", encoding = "UTF-8"))

df_renda <- raw_pnad[-1, ] %>%
  as_tibble() %>%
  select(
    COD_UF = D1C,         # Código IBGE
    Ano_Renda = D3N,      # <--- CORREÇÃO: O Ano costuma estar aqui
    Renda_Domiciliar = V  # Valor (R$)
  ) %>%
  mutate(
    Renda_Domiciliar = as.numeric(Renda_Domiciliar),
    COD_UF = as.numeric(COD_UF)
  )

print(head(df_renda))
```
Aqui tratamos os dados e e preparamos o DF de dados que exportaremos para o dashboard.
```{r}

df_renda_clean <- df_renda %>%
  select(COD_UF, Renda_Domiciliar, matches("Ano|Trimestre"))

df_consolidado <- df_final %>%
  inner_join(df_renda_clean, by = "COD_UF") %>%
  mutate(
    Regiao = case_when(
      substr(as.character(COD_UF), 1, 1) == "1" ~ "Norte",
      substr(as.character(COD_UF), 1, 1) == "2" ~ "Nordeste",
      substr(as.character(COD_UF), 1, 1) == "3" ~ "Sudeste",
      substr(as.character(COD_UF), 1, 1) == "4" ~ "Sul",
      substr(as.character(COD_UF), 1, 1) == "5" ~ "Centro-Oeste",
      TRUE ~ "Outro"
    ),
    Renda_Anualizada = Renda_Domiciliar * 12
  ) %>%
  select(
    COD_UF,
    UF,
    Regiao,
    Populacao,
    PIB_per_Capita,
    Renda_Anualizada,
    Periodo_Renda = matches("Ano|Trimestre"),
  ) %>%
  arrange(desc(PIB_per_Capita))

```


O ShinyLive não consegue acessar APIs por motivos de segurança, geraremos os arquivos RDS com os dados necessários para construir o portfolio do investidor "on the fly".

#### Armazenamento dos dados para a API
```{r}
saveRDS(pesos_otimizados, file = "app_para_publicar/pesos_otimizados.rds")
saveRDS(precos_atuais_df, file = "app_para_publicar/precos_atuais.rds")
saveRDS(df_consolidado, file = "app_para_publicar/dados_economicos_estados.rds")
saveRDS(tabela_performance, "app_para_publicar/tabela_performance.rds")
saveRDS(grafico_interativo_log, "app_para_publicar/grafico_interativo_log.rds")
#saveRDS(grafico_comparativo, "app_para_publicar/grafico_comparativo.rds")
saveRDS(df_fundo, "app_para_publicar/montecarlo.rds")
saveRDS(df_stats, "app_para_publicar/df_stats.rds")
saveRDS(df_graf_rand, "app_para_publicar/rand_forest.rds")



```

#### Bibliografia e Fontes de Dados {#fase-6}

Este projeto utilizou dados públicos e bibliotecas de código aberto. Abaixo estão listadas as fontes primárias de dados e as referências metodológicas para o código desenvolvido.

**1. Fontes de Dados (APIs e Bases Oficiais)**

* **Yahoo Finance:** Fonte dos preços históricos de ações, ETFs e Câmbio (BTC-USD, BRL=X). Acessado via API através do pacote *tidyquant*.
* **Banco Central do Brasil (BCB):** Fonte da taxa livre de risco (CDI). Série temporal nº 11 (Taxa de juros - CDI acumulada no mês anualizada base 252), obtida através do Sistema Gerenciador de Séries Temporais (SGS).
* **Instituto Brasileiro de Geografia e Estatística (IBGE) - SIDRA:**
    * *Tabela 5938:* Produto Interno Bruto (PIB) a preços correntes.
    * *Tabela 6579:* Estimativas de população residente.
    * *Tabela 5436:* Rendimento médio mensal domiciliar per capita (PNAD Contínua).

**2. Referências Metodológicas e Trechos de Código**

* **Otimização de Portfólio (Markowitz):** A implementação da função `optimize.portfolio` utilizando programação quadrática (plugin `ROI`) segue a metodologia descrita na documentação oficial do pacote *PortfolioAnalytics*.
    * *Ref:* Peterson, B. G., et al. (2018). *PortfolioAnalytics: Portfolio Analysis, including Numerical Methods for Optimization of Portfolios*. R package version 1.1.0.
* **Cálculo de Retornos Logarítmicos e Sharpe:** A abordagem de transformação logarítmica (`log(1 + retorno)`) para normalização estatística em finanças é baseada na literatura clássica de econometria financeira.
    * *Ref:* Sharpe, W. F. (1966). *Mutual Fund Performance*. Journal of Business, 39(1), 119-138.
* **Integração de Dados IBGE (JSON):** A estrutura de requisição `fromJSON` para a API do SIDRA foi adaptada de padrões de código aberto da comunidade R-Brasil para consumo de dados governamentais.
